【裁判字號】    98,訴,319
【裁判日期】    980715
【裁判案由】    違反台灣地區與大陸地區人民關係條例等
【裁判全文】
臺灣臺中地方法院刑事判決               98年度訴字第319號
公  訴  人  臺灣臺中地方法院檢察署檢察官
被      告  甲○○
                    入出境許可.
                    之27
上列被告因違反臺灣地區與大陸地區人民關係條例案件，經檢察
官提起公訴（九十七年度偵字第二三八八二號），本院判決如下
：
    主    文
甲○○共同違反不得使大陸地區人民非法進入臺灣地區之規定，
處有期徒刑壹年貳月。又共同犯使公務員登載不實文書罪，處有
期徒刑肆月。應執行有期徒刑壹年月。緩刑年，緩刑期內付
保護管束。
被訴行使使入出國移民署公務員登載不實文書罪部分，無罪。
    犯罪事實
一、甲○○明知張欽貴並無與大陸地區女子江連英結婚之真意，
    為使大陸地區人民江連英非法進入臺灣地區工作，竟與張欽
    貴共同基於使大陸地區人民非法進入臺灣地區之犯意，及與
    張欽貴、江連英共同基於明知為不實之事項而使公務員登載
    於職務上所掌之公文書之犯意聯絡，先由張欽貴於民國九十
    六年一月三十日前往大陸地區，並於九十六年二月一日在大
    陸地區浙江省蘭溪市公證處虛偽辦理結婚登記而取得該市公
    證處核發之結婚公證書。其後張欽貴遂於九十六年二月七日
    返台，而持上開資料至財團法人海峽交流基金會（下稱海基
    會）辦理該結婚公證書之驗證，於九十六年二月十三日獲海
    基會核發證明書，再於九十六年三月七日及同年月十五日持
    上開文件至內政部入出國及移民署專勤事務第二大隊臺北市
    專勤隊（下稱入出國移民署，起訴書誤載為入出境管理局）
    填具「保證書」以辦理大陸地區人民進入臺灣地區之保證責
    任，及填具「大陸地區人民入出臺灣申請書」及「臺灣地區
    人民申請大陸地區配偶來台團聚資料表」載明張欽貴及江連
    英為配偶關係，以團聚為由申請江連英進入臺灣地區之許可
    證，使有實質審查權之該局經辦公務員於九十六年四月十一
    日據以核發江連英之中華民國臺灣地區許可證，張欽貴及甲
    ○○即共同以此非法方法，使大陸地區人民江連英於九十六
    年六月六日進入臺灣地區。而後張欽貴與江連英於九十六年
    六月二十八日經入出國移民署面談通過後，即於九十六年七
    月十一日（起訴書誤載為九十六年三月十四日）至臺中縣豐
    原市戶政事務所，由張欽貴及江連英共同填具結婚登記申請
    書及由張欽貴填具換領國民身分證申請書，用以辦理結婚登
    記及換領張欽貴之國民身分證，使辦理結婚登記之戶籍員張
    瑜芳將此不實之事項登載於其職務上所掌之戶籍登記簿、戶
    籍謄本，及使辦理換證之書記洪惠蘭將上開不實事項即在配
    偶欄登載「江連英」而換發張欽貴之國民身分證之公文書，
    足以生損害於戶政機關對於戶政管理之正確性。嗣因員警於
    九十七年七月三十日前往張欽貴住處查訪，獲知張欽貴遭臺
    中縣社會處安置在臺中縣烏日鄉○○路○段五四八號七樓之
    大愛護理之家，經張欽貴供陳伊乃與江連英為假結婚等情，
    始循線查獲上情。
二、案經臺中縣警察局豐原分局報請臺灣臺中地方法院檢察署檢
    察官偵查起訴。
    理    由
一、證據能力：按被告以外之人於審判外之言詞或書面陳述，除
    法律有規定者外，不得作為證據，刑事訴訟法第一百五十九
    條第一項定有明文，此乃採英美法系之傳聞法則，用以保障
    被告之反對詰問權。而本法所規定傳聞法則之例外，其中就
    被告以外之人於檢察事務官、司法警察官或司法警察調查中
    所為之陳述，基於實體發現真實之訴訟目的，依第一百五十
    九條之二規定，如與審判中之陳述不符時，經比較結果，其
    先前之陳述，相對「具有較可信之特別情況」，且為證明犯
    罪事實存否所「必要」者，或於審判中有第一百五十九條之
    三所列死亡等原因而無法或拒絕陳述之各款情形之一，經證
    明其調查中所為陳述絕對「具有可信之特別情況」，且為證
    明犯罪事實之存否所「必要」者，亦例外地賦與證據能力。
    是所謂「顯有不可信性」、「相對特別可信性」與「絕對特
    別可信性」，係指陳述是否出於供述者之真意、有無違法取
    供情事之信用性而言，故應就偵查或調查筆錄製作之原因、
    過程及其功能等加以觀察其信用性，據以判斷該傳聞證據是
    否有顯不可信或有特別可信之情況而例外具有證據能力，並
    非對其陳述內容之證明力如何加以論斷，此有最高法院九十
    四年台上字第六二九號判決可資參照。查證人即共犯張欽貴
    業於九十七年十二月十五日死亡而無法傳喚到庭，既有張欽
    貴之死亡證明書存卷足參（附於九十七年度偵字第二三八八
    二號偵查卷第十三頁），而本院經核其警詢之陳述乃出於其
    真意，並無違法取供情事，且具有較可信之特別情況，並為
    證明本件犯罪事實存否所必要者，故認證人張欽貴前於警詢
    所為證述，有證據能力，先予說明。
二、訊據被告甲○○固坦承伊確有介紹張欽貴與江連英認識，並
    借款供張欽貴前往大陸地區辦理與江連英之結婚事宜等情不
    諱；惟仍矢口否認伊有何公訴人所指之犯行，辯稱：張欽貴
    與江連英為真結婚，且有同居之情，當初係張欽貴表示欲結
    婚，伊始介紹同鄉好友江連英與張欽貴認識，尚無與張欽貴
    共同使江連英以結婚為名來台打工云云。經查：
（一）共犯張欽貴確有於九十六年一月三十日前往大陸地區，並
      於九十六年二月一日在大陸地區浙江省蘭溪市公證處辦理
      結婚登記而取得該市公證處核發之結婚公證書，於九十六
      年二月七日返台後，再持上開資料至財團法人海峽交流基
      金會辦理該結婚公證書之驗證，於九十六年二月十三日獲
      海基會核發證明書，再於九十六年三月七日及同年月十五
      日持上開文件至內政部入出國及移民署專勤事務第二大隊
      臺北市專勤隊填具「保證書」以辦理大陸地區人民進入臺
      灣地區之保證責任，及填具「大陸地區人民入出臺灣申請
      書」及「臺灣地區人民申請大陸地區配偶來台團聚資料表
      」載明張欽貴及江連英為配偶關係，以團聚為由申請江連
      英進入臺灣地區之許可證，使該局經辦公務員於九十六年
      四月十一日據以核發江連英之中華民國臺灣地區許可證，
      江連英並於九十六年六月六日進入臺灣地區，而後張欽貴
      與江連英於九十六年六月二十八日經入出國移民署面談通
      過後，再於九十六年七月十一日至臺中縣豐原市戶政事務
      所，由張欽貴及江連英共同填具結婚登記申請書及由張欽
      貴填具換領國民身分證申請書，用以辦理結婚登記及換領
      張欽貴之國民身分證，使辦理結婚登記之戶籍員張瑜芳及
      辦理換證之書記洪惠蘭各在張欽貴之戶籍登記簿、戶籍謄
      本及國民身分證之張欽貴配偶欄上登載江連英等情，業為
      被告不爭執，復有證人即共犯張欽貴於警詢中供述甚詳，
      且有張欽貴換領國民身分證申請書（見中縣豐警偵字第０
      九七０００五九九三號卷第二一頁）、大陸地區人民申請
      來台查詢（江連英部分，見中縣豐警偵字第０九七０００
      五九九三號卷第二三頁）、大陸地區人民申請來台查詢（
      張欽貴部分，見中縣豐警偵字第０九七０００五九九三號
      卷第二四頁至第二五頁）、安置資料表（見中縣豐警偵字
      第０九七０００五九九三號卷第二六頁）、財團法人海峽
      交流基金會九十三年九月二十二日核發之證明一份（九三
      ）核字第０八０四八七號（見九十七年度核退字第二六０
      九號卷第十頁）、張欽貴戶籍謄本（見九十七年度核退字
      第二六０九號卷第十四頁）、結婚登記申請書（結婚
      當事人張欽貴、江連英，見九十七年度核退字第二六０九
      號卷第十五頁）、財團法人海峽交流基金會九十六年二月
      十三日核發之證明一份（九六）核字第００九七０九號（
      見九十七年度核退字第二六０九號卷第十六頁、第三十頁
      ）、中華人民共和國浙江省蘭溪市公證處核發之（二００
      七）浙蘭證民字第五八號結婚公證書（張欽貴、江連英部
      分，見九十七年度核退字第二六０九號卷第十七頁、第三
      三頁）、大陸地區人民進入臺灣地區許可證（江連英部分
      ，見九十七年度核退字第二六０九號卷第十八頁）、旅客
      入出境紀錄查詢（張欽貴部分，見九十七年度核退字第二
      六０九號卷第二二頁）、旅客入出境紀錄查詢（江連英部
      分，見九十七年度核退字第二六０九號卷第二五頁）、大
      陸地區人民入出境臺灣地區申請書（江連英部分，見九十
      七年度核退字第二六０九號卷第二六頁至第二七頁）、保
      證書（保證人張欽貴、被保證人江連英，見九十七年度核
      退字第二六０九號卷第二八頁）、臺灣地區人民申請大陸
      地區配偶來台團聚資料表（見九十七年度核退字第二六０
      九號卷第二九頁）、旅客入出境紀錄查詢（張欽貴）（見
      九十七年度核退字第二六０九號卷第三二頁）、內政部入
      出國及移民署面談通知書（張欽貴、江連英）（見九十七
      年度核退字第二六０九號卷第三四頁）、張欽貴戶籍謄本
      一份（見九十七年度核退字第二六０九號卷第三五頁）、
      分文清單一紙（見九十七年度核退字第二六０九號卷第三
      七頁）、江連英護照影本一份（見九十七年度核退字第二
      六０九號卷第三八頁）、臺中縣豐原市戶政事務所九十八
      年二月十日中縣豐戶字第０九八００００六七九號函送張
      欽貴戶籍資料六份（見本院卷第二四頁至第三十頁）、內
      政部入出國及移民署專勤事務第二大隊臺中縣專勤隊九十
      八年二月十一日移署專二中縣鈞字第０九八八００七二七
      三號書函送張欽貴申請陸配入台相關資料一份（見本院卷
      第三一頁至第三五頁）等在卷足佐，自堪先認定屬實。
（二）至被告甲○○雖以前揭情詞置辯，且證人乙○○於本院審
      理中亦證稱被告甲○○確有介紹張欽貴結婚，其曾在甲○
      ○住處見過江連英二次等語在卷。然查，證人乙○○既具
      結證稱其係事後至甲○○住處，始聽甲○○及其夫提及張
      欽貴結婚了，張欽貴在台並無發喜帖及宴客，其未曾到過
      張欽貴住處，故未曾在張欽貴住處見過江連英等情詳實（
      詳見本院案卷第七五至七六頁），足認證人乙○○並非親
      自見聞或自張欽貴處聽聞張欽貴確有結婚真意及行為，亦
      未曾親見張欽貴與江連英結婚後確有同居之事實等情無疑
      ，從而，證人乙○○所為上開證詞，自無從證明被告所辯
      張欽貴與江連英確有結婚真意等語為真，而無足作為有利
      被告甲○○之認定。
（三）再者，證人即共犯張欽貴前於九十七年七月三十日警詢中
      雖供稱介紹伊與江連英假結婚之人為張北燕，係張北燕提
      供人民幣供其前往大陸地區與江連英結婚云云；然證人張
      欽貴既於九十七年九月三日警詢中指認口卡片，並確認介
      紹人並非張北燕，而為被告甲○○等情詳實（詳見警詢案
      卷第九頁），且核與被告自承確實係伊介紹張欽貴與江連
      英認識，並借款供張欽貴前往大陸地區結婚等語相符，足
      認證人張欽貴前於警詢中供陳之情節，除就介紹人應為甲
      ○○部分，顯誤記為張北燕以外，尚無礙於其餘供述內容
      核為真實之認定。蓋以證人張欽貴於警詢中既自承伊與江
      連英為假結婚，因甲○○（原誤稱為張北燕）說其妹妹要
      到臺灣工作賺錢，要伊當人頭老公，伊與江連英結婚僅係
      為協助江連英來台工作賺取傭金，甲○○有拿人民幣給伊
      ，伊前往大陸地區與江連英辦理結婚登記之來回機票等費
      用均由甲○○支付，伊與江連英假結婚係因甲○○說這樣
      可以有人陪睡，又可向其領取傭金，伊並無為逃避刑責而
      為不實陳述等語詳實，足見證人張欽貴對於伊所為上開不
      利於己及被告之陳述，將令伊自己同擔本案刑責乃知之甚
      詳，則常理以言，當無故意捏造上開情節以誣陷被告並自
      陷刑責之必要。基上，堪認被告甲○○以前揭情詞置辯，
      洵非有據，委無足取。本案事證明確，被告之犯行，洵堪
      認定。
三、按臺灣地區人民與大陸地區人民結婚之方式及其他要件，依
    行為地之規定，臺灣地區與大陸地區人民關係條例第五十二
    條第一項定有明文，而大陸地區現施行之中華人民共和國民
    法通則第五十八條第一項第四款規定：「惡意串通，損害國
    家、集體或第三人利益之行為無效。」，依此說明，可知依
    大陸地區法律在大陸地區假結婚係屬無效，而張欽貴係在臺
    灣地區設有戶籍之臺灣地區人民，江連英則為大陸地區人民
    ，其等在大陸地區浙江省雖曾為結婚登記，實則彼等並無結
    婚之真意，參之前揭法律規定，依行為地即大陸地區之法律
    規定，張欽貴及江連英之婚姻，應屬無效婚無疑。再按大陸
    地區人民非經主管機關許可，不得進入臺灣地區，臺灣地區
    與大陸地區人民關係條例第十條第一項定有明文，又臺灣地
    區與大陸地區人民關係條例第七十九條第一項對於違反同條
    例第十五條第一款所定不得使大陸地區人民非法進入臺灣地
    區之處罰，旨在防止大陸地區人民非法進入臺灣地區，以維
    護臺灣地區之安全與安定；所稱「非法」，自應從實質上之
    合法性予以判斷，凡評價上違反法秩序之方法，均屬「非法
    」。參照行政程序法第一百十九條第一款、第二款規定，受
    益人以詐欺、脅迫或賄賂方法，使行政機關作成行政處分者
    ；或對重要事項提供不正確資料或為不完全陳述，致使行政
    機關依該資料或陳述而作成行政處分者，其信賴不值得保護
    。故在大陸地區通謀虛偽結婚，以不實之結婚證明辦理相關
    戶籍登記、入境等手續，憑以進入臺灣地區，其所持之入境
    許可文件雖係入出境主管機關所核發，形式上為合法，但因
    以詐欺方法而取得，即不具實質上之合法性，仍屬非法進入
    臺灣地區。查被告與共犯張欽貴明知江連英係大陸地區人民
    ，竟推由張欽貴與江連英虛偽辦理結婚，並以此徒具合法外
    觀形式之不實結婚事項，使上揭公務員登載於其職務上所掌
    之上述公文書上，並填保證書及申請書等文件而使江連英得
    以「團聚」之不實名義入境，而非法進入臺灣地區，故核被
    告所為，係犯臺灣地區與大陸地區人民關係條例第七十九條
    第一項、第十五條第一款之使大陸地區人民非法進入臺灣地
    區罪及刑法第二百十四條之使公務員登載不實之文書罪。至
    公訴人雖認被告係與張欽貴、江連英共犯刑法第二百十六條
    、第二百十四條之行使使公務員登載不實之文書罪嫌，且使
    公務員登載不實文書之低度行為，應為行使之高度行為所吸
    收，不另論罪；然查，張欽貴乃係於江連英於九十六年六月
    六日入境後始於九十六年七月十一日申請、取得上開戶籍登
    記簿、戶籍謄本及國民身分證等公文書，並未曾持該等公文
    書向入出國移民署辦理江連英進入臺灣地區許可證之申請，
    已如前述，自尚未達行使該等公文書之階段，是原起訴檢察
    官就此顯有誤會，應予更正。被告與張欽貴二人間，就使大
    陸地區人民非法進入臺灣地區罪部分；另與張欽貴及江連英
    三人間，就行使使公務員登載於職務上所掌之公文書罪部分
    之犯行，均有犯意聯絡及行為分擔，依刑法第二十八條規定
    ，應為共同正犯。另被告違反不得使大陸地區人民非法進入
    臺灣地區規定，係於持大陸地區人民進入臺灣地區保證書等
    資料，向入出國移民署申請前揭大陸地區女子江連英入境來
    臺，且大陸地區女子江連英確於上述時間非法入境來臺時即
    已完成，並非以張欽貴向戶政事務所辦理結婚登記及換發國
    民身分證為其構成要件，故被告所犯上開使大陸地區人民非
    法進入臺灣地區罪與使公務員登載不實罪（即向戶政事務所
    辦理結婚登記及換發國民身分證），非屬同一行為。準此，
    被告所犯上開使大陸地區人民非法進入臺灣地區罪、使公務
    員登載不實罪二罪間，犯意各別，行為互殊，應分論併罰。
    至公訴人雖未敘及被告亦與張欽貴共犯上開使公務員登載不
    實事項於張欽貴之國民身分證上配偶欄之文書罪，然此部分
    既與已起訴經論罪之犯罪事實為單純一罪，本院自得併予審
    究，附此說明。爰審酌被告為圖使大陸地區成年女子進入臺
    灣地區，竟使相關公務員填具不實資料於職務上所掌之公文
    書上，進而使大陸地區女子江連英得以非法進入臺灣地區，
    有害政府機關對戶政管理之正確性及影響國家安全，及被告
    犯罪後之態度等一切情狀，各量處如主文所示之刑，並定其
    應執行之刑。末查被告前未曾因故意犯罪而受有期徒刑以上
    刑之宣告，有臺灣臺中地方法院檢察署刑案資料查註紀錄表
    附卷可按，被告偶罹刑典，經此教訓及偵審程序，當知警惕
    戒慎而無再犯之虞，本院綜核被告乃與江連英同為大陸地區
    人民，因實質結婚入境臺灣後，始為上開犯行，目的乃欲使
    江連英得以入台工作，另被告之夫張汝訓業已年近八十歲，
    體弱多病而亟需被告照料等各情，認被告所受上開宣告之刑
    ，以暫不執行為適當，爰併予宣告緩刑三年，以啟自新，暨
    依刑法第九十三條第一項之規定，諭知緩刑期內付保護管束
    。
四、公訴意旨另以：被告與張欽貴謀議後，基於行使明知為不實
    之事項而使公務員登載於職務上所掌之公文書之犯意聯絡，
    由張欽貴於九十六年三月七日及十五日，至入出國移民署填
    具「保證書」以辦理大陸地區人民進入臺灣地區之保證責任
    ，及填具「大陸地區人民入出臺灣申請書」及「臺灣地區人
    民申請大陸地區配偶來台團聚資料表」載明張欽貴及江連英
    為配偶關係，以團聚為由申請江連英進入臺灣地區之許可證
    ，使該局經辦公務員不知有偽，而於職務上所掌之公文書即
    中華民國臺灣地區許可證等文書上登載「團聚」事由之不實
    事項，並將該許可證核發給張欽貴，嗣江連英於九十六年六
    月六日以配偶團聚名義，持前開登載不實之中華民國臺灣地
    區許可證等資料向不知情之國際機場驗關人員行使，而利用
    不知情之公務員所核發之形式合法之不實文書，掩飾不法之
    方式，非法進入臺灣地區，足以生損害於入出國移民署（前
    為境管局）對人民入出境管理之正確性等語。因認被告就此
    部分，亦涉犯刑法第二百十六條、第二百十四條之行使使公
    務員登載不實之文書罪嫌云云。惟按大陸地區人民非經主管
    機關許可，不得進入臺灣地區，其許可辦法，由有關主管機
    關擬訂，報請行政院核定之，臺灣地區與大陸地區人民關係
    條例第十條第一項、第三項定有明文。主管機關內政部依據
    該法授權，乃訂定大陸地區人民進入臺灣地區許可辦法，作
    為許可大陸地區人民申請進入臺灣地區之準則（下稱許可辦
    法）。而按大陸地區人民申請進入臺灣地區，應具備入出境
    許可證申請書、大陸地區居民身分證、其他證照或足資證明
    身分文件影本及保證書等文件；申請人在大陸地區者，應向
    行政院設立或指定之機構或委託之民間團體在大陸地區分支
    機構申請。未設立分支機構前，須經由香港或澳門進入臺灣
    地區，由其在臺灣地區親屬或邀請單位代向入出國移民署申
    請後，由入出國移民署辦理之（許可辦法第十五條、第十六
    條第三項參照）。入出國移民署對於大陸地區人民申請進入
    臺灣地區，有下列情形之一者，得不予許可（許可辦法第十
    九條第一項）。而大陸地區人民申請進入臺灣地區，所檢附
    大陸地區製作之文書，應經本條例第四條第一項所定機構或
    依第二項規定受託之民間團體查證、驗證（許可辦法第二十
    三條）。是以由上開許可辦法之規定可知，大陸地區人民若
    以團聚為由申請進入臺灣地區時，須檢具上開文件委託其在
    臺親屬，向主管機關內政部所屬之境管局申請許可，入出國
    移民署對於上開申請為許可與否之決定，自得本其職權而為
    審查，除審查該申請案件應備之文件是否齊全、有無按規定
    程序辦理（形式審查）外，並得審查該申請案件是否有許可
    辦法第十九條第一項所列各款情形之一，及該申請之大陸地
    區人民與被申請探親之臺灣地區人民間是否具備一定親屬關
    係（實質審查）。故入出國移民署在受理大陸地區人民入境
    申請案件時，係為實質之審查，而非一經申請人提出，即予
    准許，並依所請登載於職務上所掌之公文書（例如：旅行證
    、許可證及電腦檔案）。從而，本件被告與張欽貴為使大陸
    女子江連英來臺，雖由張欽貴以配偶來臺團聚為由，向入出
    國移民署辦理大陸地區人民江連英入境手續，且經入出國移
    民署承辦人員審核後，因未能發覺張欽貴與江連英係假結婚
    之實情，而誤發江連英之中華民國臺灣地區許可證；然因此
    部分程序須經入出國移民署為實質審查，亦有入出國移民署
    通知張欽貴及江連英入境後面談之通知書存卷足參（附於九
    十七年度核退字第二六０九號偵查案卷第三四頁），則顯與
    刑法第二百十六條、第二百十四條之行使使公務員登載不實
    文書罪之構成要件有間，自無從論以該罪，應為無罪判決之
    諭知。
據上論斷，應依刑事訴訟法第二百九十九條第一項前段、第三百
零一條，臺灣地區與大陸地區人民關係條例第七十九條第一項、
第十五條第一款，刑法第十一條前段、第二十八條、第二百十四
條、第五十一條第五款、第七十四條第一項第一款、第九十三條
第一項，刑法施行法第一條之一，判決如主文。
中    華    民    國    98    年    7     月    15    日
                刑事第一庭  法  官  林宜民
                            法  官  林清鈞
                            法  官  許惠瑜
以上正本證明與原本無異。
如不服本判決應於收受送達後10日內向本院提出上訴書狀，並應
敘述具體理由；其未敘述上訴理由者，應於上訴期間屆滿後20日
內向本院補提理由書（均須按他造當事人之人數附繕本）「切勿
逕送上級法院」。
                            書記官  楊家印
中    華    民    國    98    年    7     月    15    日
附錄法條：
臺灣地區與大陸地區人民關係條例第十五條第一款
下列行為不得為之：
一、使大陸地區人民非法進入臺灣地區。
二、明知臺灣地區人民未經許可，而招攬使之進入大陸地區。
三、使大陸地區人民在臺灣地區從事未經許可或與許可目的不符
    之活動。
四、僱用或留用大陸地區人民在臺灣地區從事未經許可或與許可
    範圍不符之工作。
臺灣地區與大陸地區人民關係條例第七十九條第一項
違反第15條第1款規定者，處1年以上7年以下有期徒刑，得併科
新臺幣一百萬元以下罰金。
刑法第二百十四條
明知為不實之事項，而使公務員登載於職務上所掌之公文書，足
以生損害於公眾或他人者，處3年以下有期徒刑、拘役或5百元以
下罰金。


司法院資訊處製作；財團法人民間司法改革基金會備份。
